【裁判字號】    89,勞訴,64
【裁判日期】    900524
【裁判案由】    給付加班費
【裁判全文】
臺灣高雄地方法院民事判決  八十九年度勞訴字第六四號
    原      告  戊○○
                丁○○
                丙○○
    法定代理人  甲○○
    訴訟代理人  裘  能
                乙○○
右當事人間請求給付加班費事件，本院判決如左：
    主    文
被告應給付原告戊○○新臺幣參拾捌萬參仟肆佰零玖元；原告丁○○新臺幣肆拾陸萬
伍仟陸佰貳拾玖元；原告丙○○新台幣貳拾萬捌仟零肆拾柒元，及均自八十九年十二
月六日起，至清償日止，按年息百分之五計算之利息。
原告戊○○其餘之訴駁回。
訴訟費用由原告戊○○負擔五十分之一，餘由被告負擔。
本判決第一項於原告戊○○以新臺幣壹拾參萬元；原告丁○○以新臺幣壹拾陸萬元；
原告丙○○以新臺幣柒萬為被告供擔保後，得假執行。但被告如於假執行程序實施前
，以新臺幣參拾捌萬參仟肆佰零玖元為原告戊○○預供擔保；以新臺幣肆拾陸萬伍仟
陸佰貳拾玖元為原告丁○○預供擔保；以新台幣貳拾萬捌仟零肆拾柒元為原告丙○○
預供擔保，得免為假執行。
原告戊○○其餘假執行之聲請駁回。
    事    實
甲、原告方面：
一、聲明：除主文第一項請求被告應給付原告戊○○新臺幣（下同）三十八萬六千三
    百七十三元，及供擔保金額外，餘如主文所示。
二、陳述：
    (一)按因契約法涉訟者，如經當事人定有債務履行地，得由該履行地之法院管轄，
      民事訴訟法第十二條定有明文。經查，原告戊○○、丁○○、丙○○三人原均
      為被告統聯汽車客運股份有限公司（下稱統聯公司）高雄站員工，於任職期間
      均於高雄市領取工資及加班費，則本件勞動契約之工資加班費之履行地為高雄
      市，準此，本件臺灣高雄地方法院為管轄法院，合先呈明。
    (二)按工資：謂勞工因工作而獲得之報酬；包括工資、薪金、及按計時、計日、計
      月、計件以現金或實物等方式給付之獎金、津貼及其他任何名義之經常性給與
      均屬之。次按工資由勞雇雙方議定之。但不得低於基本工資。復按雇主延長勞
      工工作時間者，其延長工作時間之工資依左列標準加給之：一、延長工作時間
      在二小時以內者，按平日每小時工資額加給三分之一以上。二、再延長工作時
      間在二小時以內者，按平日每小時工資額加給三分之二以上。又按勞工每日正
      常工作時間不得超過八小時，每週工作總時數不得超過四十八小時。此勞動基
      準法第二條第三款、第二十一條第一項、第二十四條第一款、第三十條第一項
      分別定有明文。
    (三)經查，本件被告統聯公司之營業項目包括：公路汽車客運業（含經營高速公路
      ）、遊覽車客運業、汽車修理業、有關汽車車體打造業務等，是以被告統聯公
      司屬勞動基準法第三條第一項第六款所定之運輸業，為適用勞動基準法之行業
      。依前揭規定，被告公司計算加班費時，自應將假日津貼、逾時津貼、功績獎
      金、安全獎金、載客獎金等計入工資額後，按該工資額加給加班費，始為合法
      ，惟被告公司，於原告三人受僱期間，關於延長工作時間之工資（下稱加班費
      ），均固定以每日四百零六點五元本薪計算（即每分鐘零點八五元），非但未
      達勞工保險之投保薪資三萬三千三百元，甚至未達勞動基準法第二十一條第一
      項所定基本工資︵每日五百二十八元︶，前經訴外人黃家傑向高雄市勞工局申
      訴，經勞工檢查所派員檢查，被告統聯公司未依規定給付延長工作時間薪資，
      並經高雄市政府調查屬實，處以罰鍰在案，爰因領取薪資之資料，被告統聯公
      司應依勞動基準法第二十三條第二項規定將工資清冊予以保存五年，原告任職
      期間每月領取工資若干，應由被告統聯公司提出工資清冊。又原告等任職被告
      公司期間，經常加班費超過三小時，戊○○於八十六年九月份，出勤二七天，
      全月加班時間為四八二一分鐘 (3240+1580=4821)，平均每日加班二點九八小
      時 (4821÷60÷27＝2.98)，丁○○於八十七年十二月份，出勤二六天，全月
      加班時間為五○五○分鐘 (3120+ 1930=5050)，平均每日加班三點二四小時
      (5050÷60÷26=3.24)，丙○○八十七年十二月份，出勤二四天，全月加班時
      間為四八九○分鐘 (2880+2010=4890)，平均每日加班三點四○小時 (4890÷
      60÷24)，本件原告主張平均每日加班時數三小時，洵屬有據。惟原告因其他
      月份薪資總表未保存，此部證據被告公司應依勞動基準法第二十三條第二項規
      定保存五年，經臺灣高雄地方法院命被告提出工資清冊，以證明原告所主張上
      開平均每日加班三小時之事實，被告拒不提出，臺灣高雄地方法院自得依民事
      訴訟法第三百四十五條第一項之規定，認原告主張之事實為真實。茲暫以投保
      勞保薪資每月三萬三千三百元計算，原告三人每日加班時間平均以三小時計算
      ，每月加班費應發給一萬五千六百三十二元 (33300/240×{2×(1+1/3)]+[1×
      (1+2/3)]}×26=15632)被告統聯公司僅以每日本薪四零六點五元計算加班費，
      而按月約發給五千七百二十五元 (406.5/8×{[2×(1+1/3)]+[1× (1+2/3)]}
      ×26= 5725)每月短少九千九百零七元，準此：(一)原告戊○○受僱於被告合計
      三十九個月，短發加班費三十八萬六千三百七十三元(39×9907 =386373)。
      (二)原告丁○○受僱於被告合計四十七個月，短發加班費四十六萬五千六百二十
      九元 (47×9907=465629 )。(三)原告丙○○受僱於被告合計二十一個月，短發
      加班費二十萬八千零四十七元 (21×9907=208047)。爰請求被告統聯公司給付
      原告等人上開短發之加班費。
    (四)對於被告主張之抗辯：
    1.被告公司計算司機加班費僅以日薪四百零六點五元，換算每分鐘工資為零點八
      五元，再乘以當月逾時工作時數，即為被告公司每月發給之逾時津貼之事實，
      業據被告公司於另案即訴外人黃家傑訴請被告公司給付工資事件，於臺灣高等
      法院高雄分院八十九年度勞上易字第五號審理時，被告公司九十年一月三十日
      所具辯論意旨（二）狀中自認，亦與原告提出之被告公司駕駛員週薪核算辦法
      中，﹁延長工時工資﹂欄所載以每分鐘所得零點八五元為計算標準，互核一致
      ，而上開原告所舉週薪核算辦法，經臺灣高雄地方法院於九十年一月四日當庭
      提示，被告訴訟代理人亦不爭執其真正，並自認週薪核算辦法確係被告公司所
      實施，足見原告主張被告公司計算加班費僅以每分鐘零點八五元一節，洵屬有
      理。
    2.按雇主與勞工所定勞動條件，不得低於勞動基準法所定之最低標準；又按雇主
      延長勞工工作時間者，其延長工作時間之工資應按﹁平日每小時工資額﹂加給
      三分之一至加倍發給，此觀勞動基準法第一條第二項、第二十四條各款分別定
      有明文。被告公司所舉勞動契約影本三份，其上均未蓋用被告公司章，代表人
      亦未簽名或蓋章，且第一份勞動契約甚至未經原告戊○○簽名，則上開勞動契
      約書形式上是否真正，非無疑義；況勞動基準法係規定勞動條件最低標準；準
      此，加班費應按平日每小時工資額加給，雇主與勞工所定勞動條件低於此一標
      準應為無效，仍應依勞動基準法第二十四條各款所定標準加給之，是以被告公
      司所舉勞動契約三份，亦無從為有利被告之認定。
    3.再按勞動條件之變更，非經受雇人同意，自不容被告公司單方面更改。被告公
      司所舉駕駛員給薪辦法，其第參點載明﹁本薪給辦法自八十八年元月一日起實
      施﹂。惟原告三人分別自八十五、八十六年間即已受僱於被告公司，此有勞保
      投保資料表三張在卷可查，則原告三人最初受雇時之勞動條件並非依據上開八
      十八年元月一日實施之駕駛員給薪辦法至明。被告公司未能舉證原告三人已同
      意改依八十八年元月一日實施之﹁駕駛員給薪辦法﹂給薪，則依前所述，尚難
      僅依上開﹁駕駛員給薪辦法﹂採為有利被告之認定；況被告公司延長工時工資
      僅以日薪四百零六點五元即每分鐘零點八五元核計，致有短發加班費之事實，
      業於另案黃家傑訴請被告公司給付工資等事件，經台灣高等法院高雄分院八十
      九年度勞上易字第五號確定判決認定屬實（理由欄第七點第廿一頁以下），且
      被告主張功績獎金為延長工時工資之一部份，上開確定判決亦認定不足採信，
      又仔細核對被告所舉﹁駕駛員給薪辦法﹂中第貳點第四項延長工時加給之計算
      方式，係依時段路況不同，給予加給點數，此計算方式顯然未必與延長工作時
      間有關，亦即雖駕車未逾八小時部份，仍給予點數，核與勞動基準法第二十四
      條所定延長工時工資加給標準，顯然有別。又被告公司所舉延長工時工資之計
      算方式與原告所舉﹁週薪核算辦法﹂中，﹁特殊功績獎金﹂之計算方式如出一
      轍，更足以證明被告公司自知悉原先以日薪四百零六點五元計付延長工時工資
      ，明顯違反勞動基準法，乃將原先即已屬經常性給付之功績獎金，變更名目為
      延長工時加給，以規避違法，更有甚者，原先工作逾八小時尚有以每分鐘零點
      八五元計算之逾時津貼，則予取消，此種不利於勞工勞動條件之變更，絲毫未
      經勞工同意，自難認為有效。
    4.按原告任職被告公司期間，被告公司訂有﹁統聯汽車客運股份有限公司行車肇
      事行政處分及賠償分擔處理標準範例﹂，如賠償金額為十六萬零一元以上，駕
      駛員僅分擔百分之十賠償金額。本件被告主張原告丁○○於八十九年四月二十
      三日追撞訴外人胡仁花等所乘車輛，其賠償金額應全部由原告丁○○負擔，乃
      與上開賠償分擔處理標準不合，其超過賠償金額百分之十部分，應無理由。經
      查上開車禍，原告丁○○於調解前，已於八十九年七月四日賠償胡仁花五萬元
      ；於八十九年五月五日，賠償鍾進興二萬元；另其所乘ＡＨ─８０７９號汽車
      修理費七萬五千元，亦係由原告丁○○支付。原告丁○○合計已賠償十四萬五
      千元，加計被告公司賠償三十五萬六千八百五十六元，該車禍合計賠償五十萬
      一千八百五十六元 (50000+20000+75000+356856＝501856)，原告丁○○應負
      擔百分之十即五萬零一百八十六元，已實際支付十四萬五千元，原告尚應返還
      原告丁○○九萬四千八百十四元，扣除原告ＦＴ─９２０號車損二萬八千七百
      五十五元，被告尚應給付原告丁○○六萬六千零五十九元，被告自不得再請求
      原告丁○○返還任何賠償金。被告提出所謂修正後之被告公司行車肇事行政處
      分及賠償分擔處理標準範例，未能舉證證明其修正時間係在該事故發生前；縱
      如證人徐創明所證述自八十六年底即修正前開標準範例，惟勞動條件之變更，
      應經與員工合意始克成立生效，是以仍不得據以向原告丁○○主張負擔上開金
      額之全部。被告主張以三十八萬五千六百一十一元為抵銷，自非可採。
    (五)綜上所陳，被告統聯公司於原告等人受僱期間，僅以每日四百零六點五元為標
      準計算加班費，未按平日每小時工資額計付，爰暫依投保勞保薪資每月三萬三
      千三百元為計算加班費之標準，請求被告統聯公司應再給付短發加班費予原告
      三人。
三、證據：提出統聯汽車客運股份有限公司經濟部商業司網站查詢資料一份、統聯汽
    車客運公司駕駛員週薪核算辦法影本一份、高雄市政府勞工局檢查所中華民國八
    十八年三月二十六日八八高巿勞檢一字第二九四六號函文影本一紙、高雄市政府
    中華民國八十八年四月十九日八八高巿府勞二字第一一三○○號勞動基準法罰鍰
    處分書影本一份、戊○○、丁○○、丙○○之勞工保險局被保險人投保資料表（
    明細）各一紙、統聯汽車客運股份有限公司八十九年度勞上易字第五號九十年一
    月三十日辯論意旨（二）狀影本一紙、臺灣高等法院高雄分院八十九年度勞上易
    字第五號判決書一份、原告戊○○、丁○○、丙○○之薪資總表影本各一紙、統
    聯汽車客運股份有限公司行車肇事行政處分及賠償分擔處理標準範例一紙、和解
    補償金及和解慰問金收據各一紙、鉦翔企業股份有限公司交修單三紙等影本為證
    ；並請求訊問證人黃屏順。
乙、被告方面：
一、聲明：(一)原告之訴及假執行之聲請均駁回。(二)如受不利判決願供擔保請准宣告免
    假執行。
二、陳述：
    (一)按勞雇雙方所約定之月薪如不低於行政院發布之基本工資，則勞方不得再行請
      求。被告所給付之各項經常性與非經常性之各項工資總額遠高於行政院所發布
      之基本工資，原告應不得再行請求。此有司法院第十四期司法業務研究會之研
      究結論可參。原告等所領取之經常性與非經常性之各項每月工資，遠高於行政
      院所發布之基本工資，實不得再行請求。
    (二)次按工資由勞雇雙方議定之，勞動基準法第二十一條第一項定有明文。原告等
      於任職被告公司初，均曾簽立勞動契約，依該契約第五條：甲方對於乙方所任
      工作，依甲方公司薪資標準在基本工資以上，乙方同意接受。是原告等對於被
      告公司每月給與薪資表中工資、加班費等計算之基礎與方式均無異議，並按月
      領取薪資；又被告公司應原告等之要求，由被告公司之調管課於職訓時，告知
      薪資計算方式及每月薪資之概數；且被告公司給付駕駛人員之每月薪資較其他
      客運公司均較高，原告等於離職後始對此表示異議，實有違誠信原則。原告提
      出之週薪核算辦法確實係被告公司所實施，惟僅實施一段時間。
    (三)又按被告公司給付延長工時之計算方式有二種，除由總工時以日薪計算之外，
      另由總工時換算點數計算加班費。被告公司為名實相符，已將此名義上為功績
      獎金者，更名為延長工時。原告主張被告公司僅依每日四百零六點五元本薪計
      付加班費，顯未慮及此。又按一日工時為八小時，依高雄到台北之車程為四個
      半小時，來回總計係九個小時，則每日加班至多以一小時計算。
    (四)原告以被告公司未依規定給付延長工時之工資，固經高雄巿政府以八十八年四
      月十九日高巿府勞二字第一一三○○號處分書科處罰鍰，惟該處分業經行政院
      勞工委員會台八十九勞訴字第○○二一七三六號訴願決定書予以撤銷，命另為
      適法之處分。
    (五)原告丁○○於八十九年四月二十三駕駛被告公司所屬車號ＦＴ─９２０號大客
      車，在中山高速公路南下三百五十六公里處追撞前車，致訴外人鐘霖政、胡仁
      花及鐘進興等三人受傷，雙方車輛受損，經高雄縣大寮鄉調解委員會成立調解
      ，由原告與被告連帶給付訴外人等三十五萬六千八百五十六元，該款項業經被
      告全數給付訴外人等；其中三十萬元由被告逕匯入訴外人胡仁花之帳戶，餘五
      萬六千八百五十六元由被告代為支付醫藥費。被告另因原告丁○○駕駛被告公
      司所有之車牌號碼ＦＴ─９２０號大客車，受有車損損失二萬八千七百五十五
      元。總計被告公司因上開事故為原告丁○○給付三十八萬五千六百十一元。而
      按前開事故發生前業經修正之統聯汽車客運股份有限公司行車肇事處理辦法所
      附之統聯汽車客運股份有限公司行車肇事行政處分及賠償分擔處理標準範例所
      載，如係因追撞而肇事者，駕駛員應全額賠償，並予解僱及凍結全部薪資。原
      告丁○○應負擔全數負擔上開金額；是以如受不利之認定，主張就此範圍金額
      為抵銷。原告所提出之被告公司行車肇事行政處分及賠償分擔處理標準範例，
      係修正前之舊規定，已不適用，證人黃屏順於原告肇事時已離職，不知公司之
      上述標準範例業經修正，所證述其任職時係適用原告所提出之標準範例者應不
      可採。對於原告丁○○所提出之和解賠償金收據無意見，惟鉦翔企業股份有限
      公司之汽車交修單並不能證明原告已給付汽車修繕費用。
三、證據：提出原告等與被告公司簽立之統聯汽車客運股份有限公司定期勞動契約書
    計三份、統聯汽車客運股份有限公司駕駛員薪給辦法一件、行政院勞工委員會台
    八十九勞訴字第○○二一七三六號訴願決定書一件、高雄縣大寮鄉調解委員會八
    十九年民刑調字第二四一號調解書一件、華南商業銀行整批跨行通匯資料明細表
    一件、和解金匯款同意書一件、發票人為裘能、發票日為八十九年五月十一日、
    到期日為八十九年五月三十日、票面金額為二萬肆千六百零三元及三萬二千二百
    五十三元之本票各一紙、統聯汽車客運股份有限公司肇事估價單一紙、照片三幀
    、統聯汽車客運股份有限公司中華民國八十七年九月十日（八七）統人字第一五
    八號函附增訂工任規則第五十四條第六十款一件等影本、統聯汽車客運股份有限
    公司工作規則、統聯汽車客運股份有限公司行車肇事處理辦法各一冊為證；並請
    求訊問證人徐創明。
    理    由
一、按因契約法涉訟者，如經當事人定有債務履行地，得由該履行地之法院管轄，民
    事訴訟法第十二條定有明文。本件原告戊○○、丁○○、丙○○三人原均為被告
    統聯汽車客運股份有限公司（下稱統聯公司）高雄站員工，於任職期間均於高雄
    市領取工資及加班費，則本件勞動契約工資加班費之履行地應為高雄市，此亦為
    被告所不爭執，依前開法條所規定，本院對於本件自有管轄權，合先敘明。
二、本件原告主張，原告戊○○自八十五年六月八日到被告統聯汽車客運股份有限公
    司擔任大客車駕駛職務，至八十六年三月十日離職後，又自八十六年八月一日到
    職，至八十九年三月廿四日離職，合計受雇卅九個月餘，勞工保險投保薪資為三
    萬三千三百元；原告丁○○自八十五年六月八日到職，至八十九年六月廿九日離
    職，合計受雇四十七個月餘，勞保投保薪資為三萬三千三百元；原告丙○○自八
    十六年八月二十八日到職，至八十八年六月廿一日離職，合計受雇廿一個月餘，
    勞保投保薪資為三萬三千三百元。茲以投保勞保薪資每月三萬三千三百元計算，
    原告三人每日加班時間平均以三小時計算，每月加班費應發給一萬五千六百三十
    二元，惟被告統聯公司僅以每日本薪四零六點五元計算加班費，而按月約發給五
    千七百二十五元，每月短少九千九百零七元，準此：(一)原告戊○○受僱於被告合
    計三十九個月，短發加班費三十八萬六千三百七十三元。(二)原告丁○○受僱於被
    告合計四十七個月，短發加班費四十六萬五千六百二十九元。(三)原告丙○○受僱
    於被告合計二十一個月，短發加班費二十萬八千零四十七元。而請求被告統聯公
    司給付原告等人上開短發之加班費；又原告等則提出任職期間被告公司所訂﹁統
    聯汽車客運股份有限公司行車肇事行政處分及賠償分擔處理標準範例﹂，其中載
    明如賠償金額為十六萬零一元以上，駕駛員僅分擔百分之十賠償金額。原告丁○○於調解前，已於八十九年七月四日賠償胡仁花五萬元；於八十九年五月五日，
    賠償鍾進興二萬元；另其所乘ＡＨ─８０７９號汽車修理費七萬五千元，亦係由
    原告丁○○支付。原告丁○○合計已賠償十四萬五千元，加計被告公司賠償三十
    五萬六千八百五十六元，該車禍合計賠償五十萬一千八百五十六元，原告丁○○
    應負擔百分之十即五萬零一百八十六元，已實際支付十四萬五千元，原告尚應返
    還原告丁○○九萬四千八百十四元，扣除原告ＦＴ─９２０號車損二萬八千七百
    五十五元，被告尚應給付原告丁○○六萬六千零五十九元，被告自不得以上開金
    額對原告丁○○主張抵銷等語。而被告則以勞雇雙方所約定之月薪如不低於行政
    院發布之基本工資，則勞方不得再行請求。被告所給付之各項經常性與非經常性
    之各項工資總額遠高於行政院所發布之基本工資，原告應不得再行請求。且原告
    等於任職被告公司初，均曾簽立勞動契約，是原告等對於被告公司每月給與薪資
    表中工資、加班費等計算之基礎與方式均無異議，並按月領取薪資；又被告公司
    給付駕駛人員之每月薪資較其他客運公司均較高，原告等於離職後始對此表示異
    議，實有違誠信原則。而被告公司給付延長工時之計算方式有二種，除由總工時
    以日薪計算之外，另由總工時換算點數計算加班費。原告主張被告公司僅依每日
    四百零六點五元本薪計付加班費，顯未慮及此。而原告以被告公司未依規定給付
    延長工時之工資，經高雄巿政府以八十八年四月十九日高巿府勞二字第一一三○○號處分書科處罰鍰，惟該處分業經行政院勞工委員會台八十九勞訴字第○○二
    一七三六號訴願決定書予以撤銷，命另為適法之處分。此外，原告丁○○於八十
    九年四月二十三駕駛被告公司所屬車號ＦＴ─９２０號大客車，在中山高速公路
    南下三百五十六公里處追撞前車肇事，總計被告公司因該事故為原告丁○○給付
    三十八萬五千六百十一元，是以被告如受不利之認定，主張就此範圍金額為抵銷
    等語，資為抗辯。
三、本件原告主張，原告戊○○自八十五年六月八日到被告統聯汽車客運股份有限公
    司擔任大客車駕駛職務，至八十六年三月十日離職後，又自八十六年八月一日到
    職，至八十九年三月廿四日離職，合計受雇卅九個月餘，勞工保險投保薪資為三
    萬三千三百元；原告丁○○自八十五年六月八日到職，至八十九年六月廿九日離
    職，合計受雇四十七個月餘，勞保投保薪資為三萬三千三百元；原告丙○○自八
    十六年八月二十八日到職，至八十八年六月廿一日離職，合計受雇廿一個月餘，
    勞保投保薪資為三萬三千三百元；及被告主張原告丁○○於八十九年四月二十三
    駕駛被告公司所屬車號ＦＴ─９２０號大客車，在中山高速公路南下三百五十六
    公里處追撞前車，致訴外人鐘霖政、胡仁花及鐘進興等三人受傷，雙方車輛受損
    ，經高雄縣大寮鄉調解委員會成立調解，由原告與被告連帶給付訴外人等三十五
    萬六千八百五十六元等情，均為兩造所不爭執，並有原告戊○○、丁○○、丙○○三人之勞工保險局被保險人投保資料表（明細）各一紙，及高雄縣大寮鄉調解
    委員會八十九年民刑調字第二四一號調解書一件、華南商業銀行整批跨行通匯資
    料明細表一件、和解金匯款同意書一件、發票人為裘能、發票日為八十九年五月
    十一日、到期日為八十九年五月三十日、票面金額為二萬肆千六百零三元及三萬
    二千二百五十三元之本票各一紙、統聯汽車客運股份有限公司肇事估價單一紙、
    照片三幀等可資為憑，堪認屬實。本件兩造之爭點在於：(一)被告計算給付原告等
    加班費之數額是否合法？(二)被告得否以原告丁○○上開行車事故所致損害金額之
    範圍內，向該原告主張抵銷？本院審酌如次：
    (一)按雇主與勞工所定勞動條件，不得低於勞動基準法所定之最低標準；次按工資
      ：謂勞工因工作而獲得之報酬；包括工資、薪金、及按計時、計日、計月、計
      件以現金或實物等方式給付之獎金、津貼及其他任何名義之經常性給與均屬之
      。復按工資由勞雇雙方議定之。但不得低於基本工資。另按雇主延長勞工工作
      時間者，其延長工作時間之工資依左列標準加給之：一、延長工作時間在二小
      時以內者，按平日每小時工資額加給三分之一以上。二、再延長工作時間在二
      小時以內者，按平日每小時工資額加給三分之二以上。再按勞工每日正常工作
      時間不得超過八小時，每週工作總時數不得超過四十八小時。此勞動基準法第
      一條第二項、第二條第三款、第二款、第二十一條第一項、第二十四條第一款
      、第三十條第一項分別定有明文。又按勞動基準法第二條第三款所稱之其他任
      何名義之經常性給與係指左列各款以外之給與。二、獎金：指年終獎金、競賽
      獎金、研究發明獎金、特殊功績獎金、久任獎金、節約燃料物料獎金及其他非
      經常性獎金，勞動基準法施行細則第十條第二款亦定有明文。末按工資，乃勞
      工因工作而獲得之報酬，勞動基準法第二條第三款前段定有明文。是工資實係
      勞工之勞力所得，為其勞動對價而給付之經常性給與。倘雇主為改善勞工生活
      而給付非經常性給與；或為其單方之目的，給付具有勉勵、恩惠性質之給與，
      即非為勞工之工作給付之對價，與勞動契約上之經常性給與有別，應不得列入
      工資範圍之內，最高法院著有七十九年台上字第二四二號判決可參。經查：
    1.被告公司所發予原告等之本薪分別為原告戊○○一萬二千一百九十五元、原告
      丁○○一萬二千六百零二元、原告丙○○一萬二千一百九十五元，此有被告所
      不爭執之原告戊○○八十六年九月份、原告丁○○、丙○○八十七年十二月份
      薪資總表在卷可證；又查被告公司計算司機加班費僅以日薪四百零六點五元，
      此亦可參諸前述薪資總表，換算每分鐘工資為零點八五元，再乘以當月逾時工
      作時數，即為被告公司每月發給之逾時津貼之事實，業據原告提出之被告公司
      駕駛員週薪核算辦法中，「延長工時工資」欄所載以每分鐘所得零點八五元為
      計算標準為證，且經本院於九十年一月四日當庭提示，被告訴訟代理人亦不爭
      執其真正，並自認週薪核算辦法確係被告公司所實施，被告雖主張此辦法僅實
      施一段時間，惟迄未舉證證明其實施之起訖時間，自應認適用於原告等；此外
      被告公司亦於另案即訴外人黃家傑訴請被告公司給付工資事件，於臺灣高等法
      院高雄分院八十九年度勞上易字第五號審理時，被告公司九十年一月三十日所
      具辯論意旨（二）狀中自認，足見原告主張被告公司計算加班費僅以每分鐘零
      點八五元一節，洵為屬實。觀諸前開金額，非但均未達原告等勞工保險之投保
      薪資三萬三千三百元，此均有被告所不爭執之原告等勞工保險局被保險人投保
      資料表（明細）附卷可考，亦且皆低於前述勞動基準法第二十一條第一項所定
      基本工資每月一萬五千八百四十元︵即每日五百二十八元︶，此情前經訴外人
      黃家傑向高雄市勞工局申訴，經勞工檢查所派員檢查，被告統聯公司未依規定
      給付延長工作時間薪資，有被告所不爭執之高雄市政府勞工局檢查所中華民國
      八十八年三月二十六日八八高巿勞檢一字第二九四六號函文為憑，並經高雄市
      政府調查屬實，處以罰鍰在案，亦有高雄市政府中華民國八十八年四月十九日
      八八高巿府勞二字第一一三○○號勞動基準法罰鍰處分書可資為證。嗣該處分
      雖經行政院勞工委員會以台八十九勞訴字第○○二一七三六號訴願決定書予以
      撤銷，命另為適法之處分；惟觀諸該處分書之內容，其係以原處分對於如被告
      於前開訴願案中所訴屬實，功績獎金、載客獎金、假日津貼、逾時津貼及安全
      津貼係以被告公司員工出勤載客為計算獎金之基礎，亦即以提供勞務始有該項
      對價，如未於例假日出勤，應如何計算例、休假日之安全獎金、載客獎金、功
      績獎金，以及例、休假日與延長工時之工資應包括之項目均久明確；並有主旨
      欄與說明欄中法律依據記載相異等理由，而將原處分撤銷；是以尚不得以此認
      為，行政院勞工委員會認定被告之未依規定給付延長工作時間薪資之行為係屬
      合法。經查被告公司列舉之假日津貼、逾時津貼、功績獎金、安全獎金、載客
      獎金等，乃係依時數，或人數以及點數計算其金額，而為原告等勞務給付之對
      價，且係每月均有之給付，與經常性給付之性質尚非有違。依據前揭規定及判
      決要旨，自應認上揭獎金均應屬工資之一部。
    2.而按勞動基準法係規定勞動條件最低標準，依前揭規定，加班費應按平日每小
      時工資額加給，雇主與勞工所定勞動條件低於此一標準應為無效，仍應依勞動
      基準法第二十四條各款所定標準加給之。本件被告主張原告等於任職被告公司
      初，均曾簽立勞動契約，依該契約第五條：甲方對於乙方所任工作，依甲方公
      司薪資標準在基本工資以上，乙方同意接受，並提出原告公司與被告等間訂立
      之契約三份為證。是原告等對於被告公司每月給與薪資表中工資、加班費等計
      算之基礎與方式均無異議，並按月領取薪資；原告等於離職後始對此表示異議
      ，實有違誠信原則等語。惟查，被告公司所舉勞動契約影本三份，其上均未蓋
      用被告公司章，代表人亦未簽名或蓋章，且第一份勞動契約甚至未經原告戊○○簽名，則上開勞動契約書形式上是否真正，非無疑義，被告對此並未積極舉
      證證明其真正，則系爭契約即不得為被告有利之證明。
    3.又駕駛員給薪辦法，係屬單項之工作規則，其修正應依據法令、勞資協議、或
      管理制度變更情形，且修正後應於三十日內報請主管機關核備，核備後應即於
      事業場所內公告並印發各勞工，此觀勞動基準法施行細則第三十七條、第三十
      八條、第三十九條之規定自明。因之勞動條件之變更，非經受雇人同意，自不
      容被告公司單方面更改。依被告公司所舉駕駛員給薪辦法，其第參點載明﹁本
      薪給辦法自八十八年元月一日起實施﹂。惟原告三人分別自八十五、八十六年
      間即已受僱於被告公司，此有前述勞工保險局被保險人投保資料表（明細）可
      按，則原告三人最初受雇時之勞動條件並非依據上開八十八年元月一日實施之
      駕駛員給薪辦法至明，被告公司未能舉證原告三人已同意改依八十八年元月一
      日實施之「駕駛員給薪辦法」給薪，尚難僅依上開「駕駛員給薪辦法」即為有
      利被告之認定；又經核被告所舉「駕駛員給薪辦法」中第貳點第四項延長工時
      加給之計算方式，係依時段路況不同，給予加給點數，此計算方式與延長工作
      時間難認必有關連；亦即雖駕車未逾八小時部份，仍給予點數，足見其與勞動
      基準法第二十四條所定延長工時工資加給標準，尚屬有別。又被告公司主張其
      給付延長工時之計算方式有二種，除由總工時以日薪計算之外，另由總工時換
      算點數計算加班費。被告公司為名實相符，已將此名義上為功績獎金者，更名
      為延長工時。經查，被告公司所舉延長工時工資之計算方式與原告所舉「週薪
      核算辦法」中，「特殊功績獎金」之計算方式如出一轍，亦足證被告公司自知
      悉上述以日薪四百零六點五元計付延長工時工資，顯違勞動基準法，乃將原即
      屬經常性給付之功績獎金，變更名目為延長工時加給，以圖規避違法，此觀諸
      原告所提出被告所不爭執之被告公司駕駛員週薪核算辦法及被告提出之被告公
      司駕駛員薪辦法即明。被告並取消原先工作逾八小時尚有以每分鐘零點八五元
      計算之逾時津貼，此種不利於勞工勞動條件之變更，絲毫未經勞工同意，自難
      認為有效。
    4.另按領取薪資之資料被告統聯公司應依勞動基準法第二十三條第二項規定將工
      資清冊予以保存五年，原告任職期間每月領取工資若干，應由被告統聯公司提
      出工資清冊。惟被告迄未能提出相關資料以供審酌，茲原告等任職被告公司期
      間，原告戊○○於八十六年九月份，出勤二七天，全月加班時間為四八二一分
      鐘(3240+1580=4821)，平均每日加班二點九八小時 (4821÷60÷27＝2.98)，
      原告丁○○於八十七年十二月份，出勤二六天，全月加班時間為五○五○分鐘
      (3120+ 1930=5050)，平均每日加班三點二四小時 (5050÷60÷26=3.24)，原
      告丙○○八十七年十二月份，出勤二四天，全月加班時間為四八九○分鐘
      (2880+2010=4890)，平均每日加班三點四○小時 (4890÷60÷24)，經常加班
      費超過三小時，此有原告三人之「薪資總表」各一紙可稽，則本件原告丁○○
      及丙○○主張平均每日加班時數三小時，洵屬有據；至於原告戊○○部分，則
      未滿三小時，應依所計算之二點九八小時計算其金額。惟原告因其他月份薪資
      總表未保存，此部證據被告公司應依勞動基準法第二十三條第二項規定保存五
      年，如前所述，經本院已命被告提出工資清冊，以證明原告所主張上開平均每
      日加班三小時之事實，被告拒不提出，又被告對於原告提出之薪資總表並不爭
      執，並依民事訴訟法第三百四十五條第一項之規定，本院自得認原告主張之事
      實為真實。茲原告暫以投保勞保薪資每月三萬三千三百元、每月工作二十六日
      計算，原告丁○○及丙○○部分之每日加班時間平均以三小時計算，每月應發
      給加班費一萬五千六百三十二元 (33300/240×{[2× (1+1/3)]+ [1×(1+2/3)
      ]}×26=15632)；被告統聯公司僅以每日本薪四零六點五元計算加班費，而按
      月約發給五千七百二十五元 (406.5/8×{[2× (1+1/3)]+[1×(1+2/3)]}×26=
      5725)，每月短少九千九百零七元；而原告戊○○部分則為每月應發給加班費
      一萬五千五百十二元 (33300/240×{[2× (1＋1/3)]＋[1×(1＋2/3)×0.98]}
      ×26=15512)；被告統聯公司僅以每日本薪四零六點五元計算加班費，而按月
      約發給五千六百八十一元 (406.5/8×{[2× (1＋1/3)]＋[1 × (1＋2/3)×
      0.98]}×26=5681)，每月短少九千八百三十一元。準此：(一)原告戊○○受僱於
      被告合計三十九個月，短發加班費三十八萬三千四百零九元 (39×9831＝3834
      09)。(二)原告丁○○受僱於被告合計四十七個月，短發加班費四十六萬五千六
      百二十九元 (47×9907=465629)。(三)原告丙○○受僱於被告合計二十一個月，
      短發加班費二十萬八千零四十七元 (21×9907=208047)。從而，被告所給付之
      各項經常性與非經常性之各項工資總額縱遠高於行政院所發布之基本工資，惟
      其加班費部分之計算既屬違法，原告自得再行請求。是以原告請求被告統聯公
      司給付原告等人上開短發之加班費，應屬有據。
    (二)另按二人互負債務，而其給付種類相同，並均屆清償期者，各得以其債務，與
      他方之債務，互為抵銷。但依債之性質不能抵銷或依當事人之特約不得抵銷者
      ，不在此限。前項特約，不得對抗善意第三人；復按抵銷，應以意思表示，向
      他方為之。其相互間債之關係，溯及最初得為抵銷時，按照抵銷數額而消滅。
      前項意思表示，附有條件或期限者，無效，此民法第三百三十四條及第三百三
      十五條分別定有明文。本件被告主張原告丁○○於八十九年四月二十三駕駛被
      告公司所屬車號ＦＴ─９２０號大客車，在中山高速公路南下三百五十六公里
      處追撞前車肇事。依上開事故發生前業經修正之統聯汽車客運股份有限公司行
      車肇事處理辦法所附之統聯汽車客運股份有限公司行車肇事行政處分及賠償分
      擔處理標準範例所載，如係因追撞而肇事者，駕駛員應全額賠償，並予解僱及
      凍結全部薪資。茲原告丁○○因上述事故，致訴外人鐘霖政、胡仁花及鐘進興
      等三人受傷，雙方車輛受損，經高雄縣大寮鄉調解委員會成立調解，由原告與
      被告連帶給付訴外人等三十五萬六千八百五十六元，該款項業經被告全數給付
      訴外人等；其中三十萬元由被告逕匯入訴外人胡仁花之帳戶，餘五萬六千八百
      五十六元由被告代為支付醫藥費。被告另因原告丁○○駕駛被告公司所有之車
      牌號碼ＦＴ─９２０號大客車，受有車損損失二萬八千七百五十五元。總計被
      告公司因上開事故為原告丁○○給付三十八萬五千六百十一元，並提出高雄縣
      大寮鄉調解委員會八十九年民刑調字第二四一號調解書一件、華南商業銀行整
      批跨行通匯資料明細表一件、和解金匯款同意書一件、發票人為裘能、發票日
      為八十九年五月十一日、到期日為八十九年五月三十日、票面金額為二萬肆千
      六百零三元及三萬二千二百五十三元之本票各一紙、統聯汽車客運股份有限公
      司肇事估價單一紙、照片三幀為證。是以原告丁○○應負擔全數負擔上開金額
      ；因而主張如受不利之認定，對原告丁○○就此範圍金額為抵銷。原告則提出
      任職期間被告公司所訂「統聯汽車客運股份有限公司行車肇事行政處分及賠償
      分擔處理標準範例」，其中載明如賠償金額為十六萬零一元以上，駕駛員僅分
      擔百分之十賠償金額，而主張本件被告主張原告丁○○就上開事故應負擔賠償
      費之全額，應有未合。經查，上開被告公司之行車肇事行政處分及賠償分擔處
      理標準範例，於八十六年底發生中壢大車禍後，被告公司即修訂前開標準範例
      ，關於追撞造成之事故，均由駕駛員負擔全額賠償責任。此有被告聲請訊問證
      人徐創明於本院九十年五月十日言詞辯論期日所為證述可查。至於被告雖為證
      明該標準範例之修訂時間，另提出統聯汽車客運股份有限公司中華民國八十七
      年九月十日（八七）統人字第一五八號函附增訂工任規則第五十四條第六十款
      一件，並附統聯汽車客運股份有限公司工作規則、統聯汽車客運股份有限公司
      行車肇事處理辦法各一冊為證，惟經核並未見其就系爭標準範例之修訂時間確
      切記載之相關資料，是以尚不可採為證明其修訂時間之證據。而原告就同一待
      證事實聲請訊問證人黃屏順，該證人於本院九十年四月二十六日言詞辯論期日
      固證稱任職時，被告公司係適用原告丁○○所提出之標準範例；惟因該證人於
      上開事故發生前即已離職，此有該證人提出兩造所不爭執之屏東縣餐飲業職業
      工會所出具之勞工保險卡可證，是其應屬無法證明當時公司上述標準範例是否
      業經修訂，所為證詞自不可採。惟按關於勞動條件之重大變更，應經受雇人同
      意，始克成立生效，已如前述。茲據證人徐創明於前開語詞辯論期日證述，系
      爭修正後之標準範例通知各駕駛員之方式，乃係「公布於公告欄」。是以被告
      公司僅以「公布於公告欄」之方式，即變更前開與駕駛員有重大關連之勞動條
      件，尚難認屬符合前述規定；是則，應認被告所提出之所謂修正後標準範例，
      對於原告等不生效力，而不得對原告等主張之。經查上開車禍，原告丁○○於
      調解前，已於八十九年七月四日賠償胡仁花五萬元；於八十九年五月五日，賠
      償鍾進興二萬元；另其所乘ＡＨ─８０７９號汽車修理費七萬五千元，亦係由
      原告丁○○支付，有前開交修單可憑，原告丁○○合計業經賠償十四萬五千元
      ，加計被告公司賠償三十五萬六千八百五十六元，該車禍合計賠償五十萬一千
      八百五十六元 (50000+20000+750 00+356856＝501856)，經計算原告丁○○應
      負擔百分之十即五萬零一百八十六元，則原告丁○○所賠償之十四萬五千元，
      業已逾前開應負擔之數額五萬零一百八十六元，被告自不得再請求原告丁○○
      返還任何賠償金。凡此有原告提出之和解賠償金收據二紙、鉦翔企業股份有限
      公司之汽車交修單、及被告所提出之高雄縣大寮鄉調解委員會八十九年民刑調
      字第二四一號調解書一件、華南商業銀行整批跨行通匯資料明細表一件、和解
      金匯款同意書一件、發票人為裘能、發票日為八十九年五月十一日、到期日為
      八十九年五月三十日、票面金額為二萬肆千六百零三元及三萬二千二百五十三
      元之本票各一紙、統聯汽車客運股份有限公司肇事估價單一紙在卷可佐。被告
      固對於原告丁○○所提出之和解賠償金收據並無意見，惟主張該原告另提出之
      鉦翔企業股份有限公司之汽車交修單並不能證明原告已給付汽車修繕費用。經
      查，被告對於系爭交修單形式之真正並不爭執，則應推定為真正；觀諸系爭交
      修單之客戶欄經原告丁○○簽名，並由負責本件修繕之鉦翔企業股份有限公司
      會計人員於會計簽章欄簽名，堪認上開公司業經收訖修繕費用，始於會計簽章
      欄簽名；且該事故之受害人即前揭訴外人等，對於修繕費用並未加以追究，亦
      足見原告確已代為給付其修繕費用，是原告之主張應屬可採。從而被告主張以
      三十八萬五千六百一十一元為抵銷，自非可採。
四、綜上所述，原告等依勞動基準法第二十四條之規定，請求被告應分別給付原告戊○○三十八萬三千四百零九元；原告丁○○四十六萬五千六百二十九元；原告丙○○二十萬八千零四十七元之加班費，及均自民國八十九年十二月五日起至清償
    日止，按年利率百分之五計算之利息，洵屬有據，應予准許；原告戊○○其餘請
    求為無理由，應予駁回。
五、兩造其餘攻擊防禦方法，經審酌後核與本判決結論認定之基礎不生若何影響，爰
    不予一一論述，附此敘明。
六、本件原告勝訴部分，兩造分別陳明願供擔保，請准宣告假執行或免為假執行，經
    核無不合，爰分別酌定相當之擔保金額，予以准許。至於原告戊○○敗訴部分，
    其假執行之聲請失所附麗，應予駁回。
七、據上論結：本件原告之訴一部為有理由，一部為無理由，依民事訴訟法第七十九
    條但書、第三百九十條第二項、第三百九十二條，判決如主文。
中    華    民    國    九十    年      五      月        二十四        日
                                臺灣高雄地方法院民事第一庭
                                    法  官  陳  信  伍
右為正本係照原本作成。
如不服本判決，應於送達後廿日內，向本院提出上訴狀並表明上訴理由，如於本判決
宣示後送達前提起上訴者，應於判決送達後十日內補提上訴理由書（須附繕本）。
中    華    民    國    九十    年      五      月        二十四        日
                                    書記官  李  梅  芬


司法院資訊處製作；財團法人民間司法改革基金會備份。
